臺灣高等法院高雄分院刑事判決　　 96年度醫上更(一)字第1號
上　訴　人　臺灣高雄地方法院檢察署檢察官
被　　　告　甲○○
選任辯護人　陳豐裕律師
上列上訴人因被告違反醫師法等案件，不服臺灣高雄地方法院91
年度易字第4484號中華民國93年1 月30日第一審判決（起訴案號
：臺灣高雄地方法院檢察署91年度偵字第21919 號），提起上訴
，判決後，經最高法院發回更審，本院判決如下：
    主  文
原判決關於甲○○部分撤銷。
甲○○共同未取得合法醫師資格，擅自執行醫療業務，累犯，處
有期徒刑柒月。牙科治療檯貳台沒收。
      事  實
一、甲○○於民國84年間曾犯違反醫師法罪，經本院判處有期徒
    刑1 年2 月確定，於87年1 月14日執行完畢，仍不知悔改，
    於90年5 月間向他人盤得高雄縣六龜鄉○○村○○路341 號
    之鑲牙店之設備，又在上址開設經營「台大鑲牙」診所，並
    自任負責人，明知其本人及其子戴嘉慶（已判緩刑確定）均
    無醫師資格，不得執行醫療業務，竟基於非法執行醫療業務
    之犯意，於附表編號5 、8 號所示時間，在上開診所，為病
    患楊瑋華、溫昆達治療牙齒；又與其子戴嘉慶基於共同非法
    從事醫療業務之犯意聯絡，於附表編號1-4 號、6 、7 號所
    載時間，推由戴嘉慶，在該診所，為病患何萬金、潘慶順、
    蘇有偵、李錦雀、林益芳及李宇晨等人拔牙、裝牙、治療牙
    齒，擅自執行醫療業務。嗣於91年5 月14日10時30分許，經
    高雄縣政府衛生局人員會同高雄縣警察局六龜分局義保派出
    所人員查訪，發覺「台大鑲牙」屋內擺設牙科治療檯2 台，
    並有營業情形，而循線查悉上情。
二、案經高雄縣警察局六龜分局移送台灣高雄地方法院檢察署檢
    察官偵查起訴。
      理  由
壹、證據能力之論述：92年2 月6 日增訂公布之刑事訴訟法施行
    法第7 條之3 規定：「中華民國九十二年一月十四日修正通
    過之刑事訴訟法施行前，已繫屬於各級法院之案件，其以後
    之訴訟程序，應依修正刑事訴訟法終結之。但修正刑事訴訟
    法施行前已依法定程序進行之訴訟程序，其效力不受影響。
    」亦即修正刑事訴訟法施行前，已繫屬於各級法院之案件，
    於新法施行後，雖應依修正後之程序終結之，但於修正刑事
    訴訟法施行前，已依法踐行之訴訟程序（包含相關證據法則
    之適用），其效力均不受影響。換言之，修正刑事訴訟法施
    行前依法具有證據能力之證據資料，不因修正刑事訴訟法之
    施行變成無證據能力（最高法院95年台上字第7206號判決參
    照）。又上開修正刑事訴訟法施行前，已繫屬於各級法院之
    案件，於新法施行後，應依修正後之程序終結之，僅修正刑
    事訴訟法施行前已依法踐行之訴訟程序（包含相關證據法則
    之適用），基於法的安定性，其效力不受影響而已。從而依
    修正後規定應踐行之訴訟程序，例如被告對證人之對質、詰
    問權等事項，均應依修正後之程序為之。從而上開刑事訴訟
    法修正施行前得為證據者，於修正施行後仍得作為證據，然
    仍應給予被告及其辯護人為詰問之機會，始符合上開施行法
    規定之意旨。本件證人廖秀花於警詢及衛生局人員訪查時所
    為之陳述，固係被告以外之人，於審判外之陳述，然其陳述
    日期為91年7 月19日，核屬上開修正刑事訴訟法施行前合法
    取得之證據，揆諸上開判決意旨，自有證據能力，且其於原
    審審理中亦到庭具結而為證述。此外，被告及其辯護人於本
    院本審亦明確表示無庸傳訊證人廖秀花到庭（本院本審卷第
    30 頁） ，對被告及其辯護人之詰問證人的權利自已充分保
    障。其他本判決所引傳聞證據，檢察官、被告及其辯護人於
    本院調查證據時，均知悉有刑事訴訟法第159 條第1 項不得
    為證據之情形，而未於言詞辯論終結前聲明異議，依同法第
    159 條之5 第1 、2 項規定，均有證據能力。
貳、實體部分之論述：
一、訊之被告甲○○否認違反醫師法，辯稱：伊於90年5 、6 月
    間，向他人盤得上開「台大鑲牙」店內之設備及機器，目的
    是單純要作齒模，如果生意不好，再將該店盤讓出去，並未
    作任何治療牙齒或拔牙等醫療行為等語。
二、惟查：
（一）上開台大鑲牙診所之負責人係被告本人，該診所係由被告
      與其子戴嘉慶在該處為病患拔牙及治療牙齒，診所內並有
      2 張牙科治療檯即診療牙齒之躺椅，該診所原先係宏城牙
      科在該處營業，歇業後，由被告接手才改名為「台大牙科
      」及「台大鑲牙」等事實，業經證人即在該處上班之廖秀
      花於警詢時證述明白（見警卷第5 、6 頁），且其於91年
      5 月14日當日由衛生局人員會同警員訪談時，亦陳稱：在
      該診所執行診工作之人係甲○○醫師等語明確（見發查卷
      第13頁）並有該診所懸掛「台大鑲牙」招牌及店前玻璃漆
      寫「台大牙科」、「牙周治療」、「口腔外科」、「兒童
      牙科」、「一般牙科」等廣告之相片各1 張在卷可按（見
      發查卷第3 、4 頁），此外高雄縣政府衛生局人員於91年
      5 月14日至該診所檢查時，現場確有牙科治療檯2 台，亦
      有該局「檢查醫事業務現場處理紀錄表」1 張及現場設備
      相片2 張可憑（見發查卷第13之2 頁，第3 、4 頁），依
      相片所示，台大鑲牙店之玻璃窗戶上有台大牙科診療時間
      ：上午9:00-11:30，下午2:30-9:00 ，一般牙科、兒童牙
      科齒列矯正、口腔外科、牙周治療、精密假牙設計製作之
      標示，店內櫃檯有掛號費100 元之壓克力板，上開玻璃窗
      戶上之標示顯係在被告經營台大鑲牙店後所製作 (台大牙
      科前身為宏城牙科)， 其既標明營業項目，而其項目又非
      僅限於鑲牙，而被告90年5 、6 月受讓迄91年5 月14日被
      查獲已近一年時間，足見證人廖秀花警詢所述屬實，被告
      辯稱其作鑲牙，生意不好再將店盤讓及店內掛號費壓克力
      板係前手留下，均非可採。
（二）証人溫昆達於原審審理時陳稱：「（問：有否至台大診所
      看診？）有，我也是因為牙齒痛，而至該處看診，（經當
      庭指認）是甲○○看診，被告2 人好像是輪流看診，…」
      等語（見原審卷第133 頁）；又證人謝麗美於原審審理時
      陳稱：「（提示原審九十一年度易字第四一二五號卷內之
      九十二年三月二十五日訊問筆錄，問：關於楊瑋華筆錄內
      容，有何意見？）答：因為當時訊問時，距看診時間已經
      一年多，所以我的小孩可能記不清楚，而且當日開庭先前
      有一位證人證稱，醫生是比較年輕的，小孩可能一時心慌
      ，才照前面證人的證詞講。因為我當日有陪同小孩過去，
      我有注意到，當日看診的醫生，有對小孩發脾氣，所以我
      對他有特別印象。當日替我小孩看診的醫生，的確是比較
      年老的被告，我從來沒有看過年輕的被告」等語（見原審
      卷第161 頁）。是依証人廖秀花、溫昆達、謝麗美之前開
      證詞判斷，被告甲○○有在該診所替人診治牙齒堪可認定
      。
（三）雖証人廖秀花於原審審理時改稱：「…我開始工作沒有多
      久，就換成甲○○聘僱我，打掃的時間不一定，甲○○會
      電話通知我，甲○○是從九十年七、八月後就比較不在診
      所，我打掃的時候，並沒有看到他們有為人看病，有時看
      到甲○○在做齒模，有時看到戴嘉慶在顧店，如有病人來
      ，戴嘉慶就會叫我拿資料給他們寫，再幫他們介紹醫師，
      都是他們主動留資料，有時病人的牙齒很痛，他們就會拜
      託戴嘉慶幫他們看，戴嘉慶會先幫他們擦一些藥，之後戴
      嘉慶就會叫我帶病人過去隔壁幾間診所（東陽診所），我
      們這邊沒有收錢，如果比較不痛的，就留資料叫他們去別
      的地方看，帶過去隔壁的病人，都是我帶去的」等語（見
      原審卷第55頁），惟按91年5 月14日衛生局人員至該診所
      檢查時，廖秀花著護士服在場，此有上開該局「檢查醫事
      業務現場處理紀錄表」1 張可憑（見發查卷第13之2 頁）
      ，足見廖秀花當時仍受僱於被告甲○○，甲○○若受刑事
      處罰，其亦將失業，自無蓄意誣陷被告為該診所為病患治
      療牙齒之醫師之動機，況廖秀花於該診所被檢查當日即由
      衛生局人員會同警員進行訪談，當時較無可能遭受人情或
      其它壓力，且無充分時間與被告或他人為案情之勾串，其
      證言自屬可信。廖秀花上開改口所稱各情，顯係事後迴護
      被告之詞，尚非可信。
（四）雖証人溫昆達於本院另案審理時曾改稱：「（問：你是否
      有在九十一年四月間二次到六龜鄉台大鑲牙所看牙齒？）
      答：是」、「（問：剛才那位被告（指甲○○）是否有幫
      你看牙齒？）答：沒有」（見本院92年度上易字第1405號
      92年12月18日審判筆錄影本即原審卷第229 頁），惟證人
      溫昆達於原審審理時具結證稱：伊因為牙齒痛，至台大診
      所看診，甲○○看診等語明確已如上述，且溫昆達在原審
      係當庭指認甲○○為對其看診之醫師無訛，有該審理筆錄
      可證（見原審卷第133 頁），自無指認錯誤之可能，再者
      ，被告係戴嘉慶之父親，兩人年齡相差23歲，證人更無混
      淆誤認之可能，則溫昆達在本院另案審理所為之上開證述
      ，自係嗣後迴護之詞，尚非可採。
（五）證人謝麗美之女楊瑋華於本案原審審理時陳稱：「（問：
      當初幫你看診之醫師是否為被告甲○○？）答：不是，因
      為那位幫我看的那位醫生，他的頭髮較黑，且沒有禿頭，
      也比較年輕」（見原審卷第164 頁），其於原審法院另案
      （92年度易字第4125號案件）審理中亦證稱：幫伊看診之
      醫生較年輕，頭髮較黑，沒有禿頭，也較年輕」，然同次
      審理程序，法官問其看診之醫師是老的還是年輕的，其則
      答稱：已忘記了。而楊瑋華於本案原審審理時亦稱：「（
      問：是否記得當時就醫情形？）答：我不記得，只記得當
      時的醫生很兇」、「我印象中，醫生應該是沒有那麼禿頭
      ，只是前面頭髮有一點少，當時醫生有戴口罩，我沒有辦
      法清楚看到他的臉」等語（見原審卷第164 頁）。證人楊
      瑋華係82年5 月18日出生，於上開92年3 月25日另案審理
      作證時及92年6 月27日本案原審審理作證時，分別為9 歲
      及10歲，其對法庭問題之了解程度及表達之能力是否足夠
      ，均非無疑，且其至台大診所看診之日為91年3 月18日，
      距離其上開兩次作證均已逾1 年，以其看診當時僅為8 歲
      兒童，是否能對看診醫師之相貌、年齡清楚記憶，而於逾
      1 年後為正確之描述，亦非無疑。且證人謝麗美於本案原
      審審理時陳稱：因為當時訊問時，距看診時間已經一年多
      ，所以我的小孩可能記不清楚，而且當日開庭先前有一位
      證人證稱，醫生是比較年輕的，小孩可能一時心慌，才照
      稱前面證人的證詞。因為我當日有陪同小孩過去，我有注
      意到，當日看診的醫生，有對小孩發脾氣，所以我對他有
      特別印象。當日替我小孩看診的醫生，的確是比較年老的
      被告，我從來沒有看過年輕的被告」等語（見原審卷第
      161 頁），自較可採。
（六）證人即病患何萬金、潘慶順於原審審理時均指證係戴嘉慶
      替渠等看診（見原審卷第132 頁），證人即病患蘇有偵、
      李錦雀、林益芳及李宇晨於另案原審及本院另案審理時亦
      指證係戴嘉慶替渠等看診（見台灣高雄地方法院91年度易
      字第4125號92年5 月13日訊問筆錄、本院92年上易字第
      1405號92年12月18日審判筆錄），審諸前述證人何萬金、
      潘慶順、蘇有偵、李錦雀、林益芳及李宇晨均稱有到該台
      大診所看診，且証人即該診所職員廖秀花曾陳稱：是由甲
      ○○、戴嘉慶輪流看診等語，而被告甲○○是盤讓診所之
      負責人，是證人何萬金、潘慶順、蘇有偵、李錦雀、林益
      芳及李宇晨雖均係輪由戴嘉慶替看診，固堪認定。惟被告
      甲○○既係台大診所之負責人，其明知其子戴嘉慶並未取
      得合法之醫師資格，仍提供設備，容由戴嘉慶在該診所與
      其本人輪流為他人治療牙齒，從事醫療行為，其對戴嘉慶
      所為上開對附表編號1-4 ，6 、7 號病患從事之非法醫療
      行為，自亦有犯意聯絡與行為分擔，而為共同正犯。
（七）綜上所述，被告甲○○所辯係卸責之詞，不足採信，其犯
      行已堪認定。
三、被告甲○○未取得合法之醫師資格，單獨或與戴嘉慶共同擅
    自執行醫療業務，核其所為，係犯醫師法第28條前段（起訴
    書誤為第28條第1 項前段）之未取得合法醫師資格擅自執行
    醫療業務罪。被告甲○○與其子戴嘉慶就附表編號1-4 及6
    、7 號所示病患擅自執行醫療行為，有犯意聯絡及行為分擔
    ，為共同正犯。被告固反覆多次擅自執行醫療行為，然醫師
    法第28條前段所謂「擅自執行醫療業務」，原即含有反覆為
    之的性質，自仍論以實質一罪。被告固反覆多次擅自執行醫
    療行為，然醫師法第28條前段所謂「擅自執行醫療業務」原
    即含有反覆為之的性質，自仍論以實質一罪。被告於84年間
    曾犯違反醫師法罪，經本院判處有期徒刑1 年2 月確定，於
    87 年1月14日執行完畢，有臺灣高等法院被告前紀錄表科表
    可稽（見本院本審卷第21頁），其於有期徒刑執行完畢後，
    五年以內故意再犯有期徒刑以上刑之本罪，為累犯，應依法
    加重其刑。按刑法第2 條第1 項之規定，係規範行為後「法
    律變更」所生新舊法比較適用之準據法，故被告行為後刑法
    條文之修正，對於被告並無有利或不利之情形者（例如新舊
    法處罰輕重相同，犯罪構成要件亦無寬嚴之別等），即無適
    用修正後刑法第2 條第1 項之規定比較新舊法適用之問題。
    查94年2 月2 日修正公布，而於95年7 月1 日生效實施之新
    刑法（下稱新刑法）第28條雖將舊法之「實施」修正為「實
    行」。其中「實施」一語，涵蓋陰謀、預備、著手及實行之
    概念在內，其範圍較廣；而「實行」則著重於直接從事構成
    犯罪事實之行為，其範圍較狹；二者之意義及範圍固有不同
    ，但對於本件被告與戴嘉慶共同基於犯本罪之犯意聯絡，而
    共犯本罪之情形而言，無論適用修正前或修正後之刑法第28
    條，均構成共同正犯，對於被告並無「有利或不利」之影響
    ；又新刑法第47條雖將舊刑法修正限制為受徒刑之執行完畢
    ，或一部之執行而赦免後，五年以內「故意」再犯有期徒刑
    以上之罪者，始成立累犯。但上述新舊法之規定，對於本件
    被告「故意」犯本罪，亦無所謂「有利或不利」之情形。準
    此，自無庸適用刑法第2 條第1 項為新舊法之比較，逕行適
    用現行刑法第28條、第47條。
四、原審不察，遽諭知無罪，尚有未洽，檢察官上訴指摘原判決
    不當，為有理由，自應予撤銷改判。審酌被告甲○○未取得
    醫師資格，竟擅自從事治療牙齒之醫療業務，對民眾生命、
    身體危害非輕，且其於85年間即曾因違反醫師法第28條第1
    項之犯罪，經本院判處有期徒刑1年2月確定，並於87年1月
    14日執行期滿，猶不知悔改，再為本件同類型犯罪，不宜輕
    縱，及犯後一再飾詞狡辯，態度非佳，及其尚未發生實際損
    害等一切情狀，爰量處如主文第2 項所示之刑。被告店內之
    牙科治療檯2 台均自被告所有，此業經被告自承在卷，復為
    被告非法執行本件醫療業務之器具，依醫師法第28條中段之
    規定，應予宣告沒收。又如附表編號1 至8 之病患溫昆達、
    楊瑋華、何萬金、潘慶順、蘇有偵、李錦雀、林益芳及李宇
    晨等人之病歷表各1 份，係「東陽診所」之病歷，該診所負
    責人周台生與被告就本件犯行並無共犯關係已如前述，尚難
    謂與本案有何關聯，自無庸為沒收之宣告。
五、被告甲○○前被訴利用附表所示8位病患至「台大鑲牙」治
    療牙齒之機會，與「東陽診所」負責人周台生共同謀議，以
    「東陽診所」之名義，向中央健康保險局虛報請領各該病患
    之醫療給付，詐得健保給付，涉犯詐欺及行使業務不實文書
    罪部分，業經本院以92年度上易字第1045號案件判決無罪確
    定，有該案判決書及被告之臺灣高等法院被告前科紀錄表可
    憑（見原審卷第256-263頁，本院本審卷第21頁），且本件
    公訴意旨就此部分亦未起訴，自不另論列，附此敘明。
據上論結，應依刑事訴訟法第369條第1項前段、第364條、第299
條第1 項前段，醫師法第28條前段、中段，刑法第11條前段、第
28條、第47條，判決如主文。
本案經檢察官郭振昌到庭執行職務。
中　　華　　民　　國　　96　　年　　4 　　月　　12　　日
                  刑事第八庭    審判長法  官  李炫德
                                      法  官  陳志銘
                                      法  官  蔡國卿
以上正本證明與原本無異。
如不服本判決應於收受本判決後10日內向本院提出上訴書狀，其
未敘述上訴理由者，並得於提起上訴後10日內向本院補提理由書
狀（均須按他造當事人之人數附繕本）「切勿逕送上級法院」。
中　　華　　民　　國　　96　　年　　4 　　月　　12　　日
　　　　　　　　　　　　　　　　　　　書記官  顏惠華
附錄本件判決論罪科刑法條：
醫師法第二十八條前段
未取得合法醫師資格，擅自執行醫療業務者，處六個月以上五年
以下有期徒刑，得併科新臺幣三十萬元以上一百五十萬元以下罰
金，其所使用之藥械沒收之。
【附表】
┌──┬─────┬────────────────┐
│編號│ 病患姓名 │就    診    日    期            │
├──┼─────┼────────────────┤
│1   │ 何萬金   │民國九十一年三月三十日          │
├──┼─────┼────────────────┤
│2   │ 李錦雀   │民國九十一年一月十八日、三月六日│
│    │          │三月十九日                      │
├──┼─────┼────────────────┤
│3   │ 蘇有偵   │民國九十一年三月二十六日        │
├──┼─────┼────────────────┤
│4   │ 潘慶順   │民國九十一年四月八日、九日      │
├──┼─────┼────────────────┤
│5   │ 楊瑋華   │民國九十一年三月八日            │
├──┼─────┼────────────────┤
│6   │ 林益芳   │民國九十一年三月十八日          │
├──┼─────┼────────────────┤
│7   │ 李宇晨   │民國九十年九月四日、九十一年三月│
│    │          │二十七日                        │
├──┼─────┼────────────────┤
│8   │ 溫昆達   │民國九十一年四月二日、十日      │
└──┴──────────────────────┘
